【裁判字號】    98,易,2688
【裁判日期】    981022
【裁判案由】    詐欺
【裁判全文】
臺灣臺中地方法院刑事判決              98年度易字第2688號
公  訴  人  臺灣臺中地方法院檢察署檢察官
被      告  甲○○
上列被告因詐欺案件，經檢察官提起公訴（98年度偵字第17873
號），本院判決如下：
    主    文
甲○○幫助意圖為自己不法之所有，以詐術使人將本人之物交付
，累犯，處有期徒刑肆月，如易科罰金，以銀元參佰元即新臺幣
玖佰元折算壹日。
    犯罪事實
一、甲○○前於民國87年間，因違反動產擔保交易法案件，經臺
    灣高等法院臺中分院以87年度上易字第2385號判處有期徒刑
    4月確定，於90年2月2日執行完畢。詎仍不知悔悟，雖預見
    將金融機構之帳戶存摺及金融卡連同密碼交付予不詳身分之
    人使用，足供他人作為詐騙財物匯款之工具，竟仍基於幫助
    詐欺取財之犯意，於92年5月31日起至同年7月12日期間內某
    日，在不詳地點，將其申辦之臺中民權路郵局局號0000000
    號，帳號0000000號活期存款帳戶之存摺及提款卡（含密碼
    ）等資料，交予姓名年籍均不詳之人，容任他人作為詐欺取
    財之用。嗣上開不詳之人士及所屬詐欺集團成員取得上開帳
    戶後，於92年8月4日上午9時50分許，撥打電話予乙○○，
    佯稱郵政總局將退還金額新臺幣（下同）9986元之票款予乙
    ○○云云，使乙○○誤信為真，陷於錯誤，而於同日上午10
    時27分許依指示操作自動櫃員機，而轉帳9萬9999元至甲○
    ○所有之前揭帳戶內。嗣經乙○○發覺受騙後，報警查悉上
    情。
二、案經臺北市政府警察局中正第一分局報告臺灣臺北地方法院
    檢察署檢察官呈請臺灣高等法院檢察署檢察長令轉臺灣臺中
    地方法院檢察署檢察官偵查起訴。
    理    由
一、證據能力部分：按被告以外之人於審判外之陳述，雖不符刑
    事訴訟法第159條之1至第159條之4之規定，而經當事人於審
    判程序同意作為證據，法院審酌該言詞陳述或書面陳述作成
    時之情況，認為適當者，亦得為證據。當事人、代理人或辯
    護人於法院調查證據時，知有第159條第1項不得為證據之情
    形，而未於言詞辯論終結前聲明異議者，視為有前項之同意
    。刑事訴訟法第159條之5定有明文。查被告於本院準備程序
    時及迄至本案言詞辯論終結前，對於卷內之人證、書證，均
    未聲明異議，有本院準備程序筆錄及審判筆錄在卷可考，另
    經本院審酌卷內各該人員陳述時之情狀，均查無被違法取供
    或非出於自由意志之情形，相關書證亦查無違法取證或造假
    虛捏之情事，以之作為本案之證據，皆屬適當，依前揭規定
    ，本判決以下所引用之人證、書證均得為本案之證據，合先
    敘明。
二、訊據被告甲○○固坦承，其確有申辦上開臺中民權路郵局局
    號0000000號，帳號0000000號活期存款帳戶之事實，惟矢口
    否認有何幫助詐欺取財之犯行，辯稱：伊之前在臺中市○○
    路292號3樓的住處曾經失竊過，當時失竊手提電腦、DVD、
    還有一些現金，當時曾向臺中市警察局第三分局報案，後來
    伊發現存摺也不見，有去郵局掛失，但郵局已經說伊的帳戶
    是警示帳戶云云。惟查：
(一)、上開郵局帳戶係被告於91年12月18日向中華郵政公司北門郵
    局申請開設使用乙情，業經被告於本院審理時坦承不諱，並
    有上開郵局帳戶之客戶基本資料乙份在卷可參（見臺灣臺北
    地方法院檢察署94年度偵字第15383號偵查卷第28頁）；又
    證人即被害人乙○○因誤信詐欺集團之電話指示，於92年8
    月4日轉帳9萬9999元至被告所有之上開郵局帳戶內等情，業
    據證人即被害人乙○○於警詢、偵查時證述甚詳（見臺灣臺
    北地方法院檢察署94年度偵字第15383號偵查卷第19、50頁
    ），並有被害人乙○○提供之自動櫃員機儲戶交易明細表、
    中華郵政存簿儲金簿影本、被告前揭帳戶之客戶基本資料及
    歷史交易清單各乙份附卷可參（見臺灣臺北地方法院檢察署
    94 年度偵字第15383號偵查卷第38、28、29頁）。是被告所
    申辦之上開帳戶遭詐欺集團成員作為實施詐欺取財使用，且
    被害人乙○○因而受詐騙後匯款至上開帳戶內之事實，應堪
    認定。
(二)、被告雖以前開言詞置辯，然其於本院審理時陳稱：伊的提款
    卡密碼是伊農曆生日，但伊的身份證沒有掉，伊的習慣也不
    會把密碼寫在存摺或提款卡上等語（見本院98年8月28日準
    備程序筆錄第2頁、98年10月8日審理筆錄第5頁）。則何以
    詐欺集團在未取得被告身份證件之前提下，即得知悉被告之
    農曆生日，並且知悉被告係以其農曆生日為提款卡之密碼？
    另衡諸時下詐欺犯罪集團成員收購取得人頭帳戶之常見手法
    ，渠等利用部分民眾需款孔急或貪圖小利之心理因素，藉由
    登報或隨機搭訕招攬方式獲取存摺、提款卡及密碼之情形甚
    為常見，執行上亦無重大困難，而原帳戶所有人既係出於自
    願提供帳戶供渠等犯罪使用，事後自行凍結帳戶、變更密碼
    或申請將原提款卡作廢並補發新卡之可能性較低；相對而言
    ，如該存摺、提款卡及密碼係以盜贓方式取得，則該詐欺犯
    罪集團成員自須承擔原帳戶所有人隨時報警或求助金融機構
    應變處理之危險，進而使其費心詐騙之款項入帳後，面臨無
    法領出之窘境。是以詐欺犯罪集團成員果真確有使用人頭帳
    戶之必要，大可透過其他管道平和取得並安心使用，根本毋
    庸竊取被告所使用帳戶之存摺、提款卡，徒增日後作為詐欺
    得款匯入帳戶時無從提領甚或遭警查獲之風險，被告所述，
    顯與常情有悖。
(三)、又經本院函詢臺中市警察局第三分局，被告是否曾於92年間
    ，向該分局報案表示其所居住之臺中市○區○○路292號3樓
    住處有失竊之情形，經該分局函覆，該分局並未有被告報案
    失竊之紀錄，有臺中市警察局第三分局98年9月16日中分三
    偵字第0980022533號函在卷可參，被告自偵查至本院審理時
    均陳稱，其所有之前開帳戶資料是失竊云云，然亦未提出任
    何報案資料供檢察官或本院參酌，是被告上揭所述，尚無可
    採信。上開帳戶之提款卡及密碼應係由被告出於己意提供予
    該犯罪集團之人使用。
(四)、按刑法第13條所稱之故意本有直接故意（確定故意）與間接
    故意（不確定故意）之別，條文中「行為人對於構成犯罪之
    事實，明知並有意使其發生者」為直接故意，至於「行為人
    對於構成犯罪之事實，預見其發生而其發生並不違背其本意
    者」則屬間接故意；又間接故意與有認識的過失（又稱疏虞
    過失）之區別，在於二者對構成犯罪之事實雖均預見其能發
    生，但前者對其發生並不違背其本意，後者則確信其不發生
    。而金融機構帳戶之申請甚為簡易方便，如係基於正當用途
    而有使用帳戶之必要，通常需用人得以自己名義申請辦理即
    可，本無借用他人帳戶掩飾資金流向之必要。倘該名取得帳
    戶之人非將被告提供之金融機構帳戶作為犯罪所得存提進出
    及其他不法用途，豈須向被告收取存摺、提款卡供己使用？
    又被告率將自己所有金融機構帳戶交予他人使用，衡之常情
    ，如此乖離常態之交易行為，就一般具有相當社會經驗之人
    而言，當可輕易預見該人取得提款卡係供作非法使用。再者
    ，蒐集他人金融機構帳戶作為被害人匯入款項之交易媒介，
    用以隱匿真正犯罪者身分及資金流向之犯罪模式，多係用於
    詐欺取財之犯罪，此乃一般使用人頭帳戶常見之非法利用類
    型，復經大眾傳播媒體再三披露，被告自無從諉為不知。則
    被告提供之金融機構帳戶嗣經他人用於詐欺取財之不法用途
    ，此種犯罪手法仍未逸脫於被告幫助他人犯罪意思之外，即
    屬被告所預見。而被告提供金融機構帳戶在先，縱已得悉可
    能作為上開犯罪用途，卻又容任該項犯罪行為之繼續實現，
    毫無積極取回前揭物品或其他主觀上認為不致發生該項犯罪
    結果之確信，足徵前揭犯罪行為自仍不違其本意，被告應具
    有幫助他人詐欺取財犯罪之間接故意，殆無疑義。
(五)、綜上所陳，被告上開所辯顯有未洽，不足採信。本案事證已
    臻明確，被告所辯，顯係臨訟卸責之詞，不足採信，其犯行
    堪以認定，應予依法論科。
三、論罪科刑部分：
(一)、查前揭真實姓名、年籍均不詳之詐欺集團成年人，基於意圖
    為自己不法所有之犯意聯絡，夥同其他詐欺集團成員，以上
    述之方式，使被害人乙○○陷於錯誤，因而交付本人之財物
    ，該詐欺集團成員所為，係犯刑法第339條第1項之詐欺取財
    罪〔按95年7月1日修正公布施行之刑法第2條第1項明文：「
    行為後法律有變更者，適用行為時之法律。但行為後之法律
    有利於行為人者，適用最有利於行為人之法律。」改採「從
    舊從輕」主義，係規範行為後法律變更所衍生新舊法律比較
    適用之準據法，以適用最有利於行為人之法律為原則。據此
    ，法院裁判時已在新法施行之後，雖新舊法之內容有所修正
    ，但對行為人倘無有利或不利之情形者（例如僅修正法律用
    語，新舊法法定仍屬相同），即無適用上開規定為新舊法比
    較之問題。查刑法第339條第1項之詐欺取財罪，法定刑得科
    或併科銀元1000元以下罰金，據修正後刑法施行法增訂第1
    條之1：「中華民國九十四年一月七日刑法修正施行後，刑
    法分則編所定罰金之貨幣單位為新臺幣。九十四年一月七日
    刑法修正時，刑法分則編未修正之條文定有罰金者，自九十
    四年一月七日刑法修正施行後，就其所定數額提高為三十倍
    。但七十二年六月二十六日至九十四年一月七日新增或修正
    之條文，就其所定數額提高為三倍」，是依修正後之法律，
    刑法第339條第1項之詐欺取財罪所得科或併科處之罰金刑最
    高為新臺幣3萬元；而依被告行為時之刑罰法律，即修正前
    之罰金罰鍰提高標準條例第1條前段規定之提高倍數10倍計
    算，此詐欺罪之罰金刑最高為銀元1萬元，若依現行法規所
    定貨幣單位折算新臺幣條例第2條之規定換算為新臺幣，最
    高額與新法同為新臺幣3萬元。因此，比較上述修正前、後
    之刑罰法律，並無所謂「有利或不利」之情形，是此部分自
    無適用修正後刑法第2條第1項之規定比較新舊法適用之問題
    ，依一般法律適用原則，自應逕行引用現行、有效之法律即
    修正後之刑法法律規定。另按被告行為後，刑法及刑法施行
    法業於94年2月2日經總統以華總一義字第09400014901號令
    修正公布，並於95年7月1日施行，已如前述。而刑法第33條
    第5款經修正為：「主刑之種類如下：五、罰金：新臺幣一
    千元以上，以百元計算之」，依修正後之法律，刑法第339
    條第1項之詐欺取財罪，所得科處之罰金刑最低額為新臺幣1
    000元，然依被告行為時即修正前刑法第33條第5款規定之罰
    金最低額為銀元1元，並提高10倍計算，前開罰金刑，最低
    額為銀元10元，若乘以3倍而換算為新臺幣，最低額僅為新
    臺幣30元。因此，比較上述修正前、後之刑罰法律，自以被
    告行為時即修正前關於科處罰金刑之法律較有利於被告〕。
(二)、被告提供帳戶提款卡並告知密碼予他人詐欺犯罪使用，雖並
    未參與上開犯罪之構成要件行為，然其顯係以幫助他人犯罪
    之意思，實行上開犯罪構成要件以外之行為，核其所為，係
    犯刑法第30條第1項前段、第339條第1項之幫助詐欺取財罪
    。而被告僅係幫助他人實行詐欺取財罪，為幫助犯，應依刑
    法第30條第2項之規定，按詐欺取財罪正犯之刑予以減輕。
    （95年7月1日施行之刑法第30條幫助犯規定，與原刑法第30
    條之相較，僅作文字上之修正，非刑法第2條所指之「法律
    變更」，無比較適用之問題，應依一般法律適用原則，逕行
    援用裁判時法，最高法院95年刑議字第6號、95年度臺上字
    第6016號判決參照）。
(三)、被告前於87年間，因違反動產擔保交易法案件，經臺灣高等
    法院臺中分院以87年度上易字第2385號判處有期徒刑4月確
    定，於90年2月2日執行完畢，有臺灣臺中地方法院檢察署刑
    案資料查註紀錄表、臺灣高等法院被告前案紀錄表各乙份在
    卷可按，其於受有期徒刑之執行完畢後，5年內故意再犯本
    件有期徒刑以上之罪，為累犯，應依修正後刑法第47條第1
    項之規定，加重其刑（按刑法第47條關於累犯之規定亦經修
    正，修正後刑法第47條第1項規定：「受徒刑之執行完畢，
    或一部之執行而赦免後，五年以內故意再犯有期徒刑以上之
    罪者，為累犯，加重本刑至二分之一。」，此與修正前刑法
    第47條規定：「受有期徒刑之執行完畢，或受無期徒刑或有
    期徒刑一部之執行而赦免後，五年以內再犯有期徒刑以上之
    罪者，為累犯，加重本刑至二分之一。」規定有所不同，亦
    即修正後刑法關於累犯之規定，其5年以內再犯之罪以故意
    犯為限，始應論以累犯，而舊法該條之規定並未區分行為人
    故意或過失；然本件被告前受有期徒刑之執行完畢後，係於
    5年以內故意再犯本件有期徒刑以上之罪，則不論依新舊法
    規定，均應論以累犯，亦即新舊法之規定，於本件尚無何者
    較為有利或不利於被告之情形。）
(四)、爰審酌被告明知其所提供之存摺、提款卡等物將有可能遭人
    供做詐欺取財之工具，竟仍執意為之，非惟幫助詐騙者遂行
    詐財目的，同時使詐欺者得以隱匿其真實身分，減少遭查獲
    之風險，愈使其肆無忌憚，助長犯罪之猖獗，破壞社會秩序
    非微，惟考及被告並未因此獲利，本件被害人因遭詐騙所損
    失之金額，兼衡酌被告犯後猶否認犯行，犯後態度非佳等一
    切情狀，量處如主文所示之刑，並諭知易科罰金之折算標準
    【按涉及法院裁量權行使者，需於裁量權行使時，方有比較
    適用之問題，如易科罰金、易服勞役、緩刑、保安處分之宣
    告。故就一般綜合罪刑之結果而為比較，以決定罪刑之適用
    時，不需就易科罰金等列為比較，必迨已決定為緩刑、保安
    處分之宣告，或所處之刑得易科罰金或易服勞役時，始就各
    該緩刑、易科罰金等部分決定其適用標準。而本件被告為前
    述幫助犯罪時之刑法第41條係規定「犯最重本刑為五年以下
    有期徒刑以下之刑之罪，而受六月以下有期徒刑或拘役之宣
    告，因身體、教育、職業、家庭之關係或其他正當由，執行
    顯有困難者，得以一元以上三元以下（按：業經修正前罰金
    罰鍰提高標準條例第二條提高一百倍）折算一日，易科罰金
    。但確因不執行所宣告之刑，難收矯正之效或難以維持法秩
    序者，不在此限。」；嗣於94年2月2日經修正公布，並於95
    年7月1日施行，新刑法第41條修正為「犯最重本刑為五年以
    下有期徒刑以下之刑之罪，而受六個月以下有期徒刑或拘役
    之宣告者，得以新臺幣一千元、二千元或三千元折算一日，
    易科罰金。但確因不執行所宣告之刑，難收矯正之效，或難
    以維持法秩序者，不在此限。」，上開法律既有變更，經比
    較行為時法及裁判時法後，以行為時之修正前刑法關於易科
    罰金之規定對被告較為有利，依刑法第2條第1項前段之規定
    ，自應適用修正前刑法第41條第1項前段規定，就對被告本
    件幫助犯行所處有期徒刑諭知易科罰金之折算標準】。
(五)、按中華民國96年罪犯減刑條例第5條規定：「本條例施行前
    ，經通緝而未於中華民國96年12月31日以前自動歸案接受偵
    查、審判或執行者，不得依本條例減刑」。查本案被告之犯
    罪時間，雖於96年4月24日以前，但因被告係於95年5月19日
    經臺灣臺北地方法院檢察署發布通緝後，於上開減刑條例施
    行後之98年6月13日始由警方緝獲到案，有臺灣臺北地方法
    院檢察署95年5月17日北檢大荒緝字第2138號通緝書、臺中
    市警察局第一分局通緝案件報告書、警訊筆錄（見臺灣臺北
    地方法院檢察署94年度偵字第15383號偵查卷第90頁、98年
    度偵緝字第1334號偵查卷第1、9頁）在卷可參，依上開條文
    規定，本件被告自不得依該條例之規定減刑，併此敘明。
據上論斷，應依刑事訴訟法第299條第1項前段，刑法第2條第1項
前段、第30條第1項前段、第2項、第339條第1項、第47條第1項
，修正前刑法第41條第1項前段，刑法施行法第1條之1第1項、第
2項前段，修正前罰金罰鍰提高標準條例第2條，現行法規所定貨
幣單位折算新臺幣條例第2條，判決如主文。
中    華    民    國    98    年    10    月    22    日
                        臺灣臺中地方法院刑事第十六庭
                            審判長法  官  巫淑芳
                                  法  官  戴嘉慧
                                  法  官  劉麗瑛
以上正本證明與原本無異。
如不服本判決應於收受送達後10日內向本院提出上訴書狀，並應
敘述具體理由；其未敘述上訴理由者，應於上訴期間屆滿後20日
內向本院補提理由書（均須按他造當事人之人數附繕本）「切勿
逕送上級法院」。
                                  書記官  王玟
中    華    民    國    98    年    10    月    22    日
附錄論罪科刑法條全文：
中華民國刑法第339條
意圖為自己或第三人不法之所有，以詐術使人將本人或第三人之
物交付者，處5年以下有期徒刑、拘役或科或併科1千元以下罰金
。
以前項方法得財產上不法之利益或使第三人得之者，亦同。
前二項之未遂犯罰之。
中華民國刑法第30條
幫助他人實行犯罪行為者，為幫助犯。雖他人不知幫助之情者，
亦同。
幫助犯之處罰，得按正犯之刑減輕之。


司法院資訊處製作；財團法人民間司法改革基金會備份。
